臺灣基隆地方法院民事判決
111年度訴字第334號
原      告  台新國際商業銀行股份有限公司

法定代理人  尚瑞強  


訴訟代理人  陳意婷  
被      告  黃浩倫  
            鄭弘霖  

上列當事人間分配表異議之訴事件，本院於民國111年11月7日言
詞辯論終結，判決如下：
    主  文
原告之訴駁回。
訴訟費用由原告負擔。
    事實及理由
壹、程序方面
一、按債權人或債務人對於分配表所載各債權人之債權或分配金
    額有不同意者，應於分配期日1日前，向執行法院提出書狀
    ，聲明異議。前項書狀，應記載異議人所認原分配表之不當
    及應如何變更之聲明。異議未終結者，為異議之債權人或債
    務人，得向執行法院對為反對陳述之債權人或債務人提起分
    配表異議之訴。聲明異議人未於分配期日起10日內向執行法
    院為前2項起訴之證明者，視為撤回其異議之聲明；經證明
    者，該債權應受分配之金額，應行提存。強制執行法第39條
    、第41條第1項前段、第3項分別定有明文。查本院110年度
    司執字第7193號強制執行事件（下稱系爭強制執行事件），
    本院民事執行處於民國111年5月30日作成分配表（下稱原分
    配表），定於111年7月12日實行分配，嗣於111年6月20日本
    院依職權更正分配表（更正後之分配表，下稱系爭分配表）
    。原告於111年7月4日具狀聲明異議，復於111年7月13日提
    起本件分配表異議之訴，並於同日向執行法院為起訴之證明
    ，業據本院調閱系爭執行事件卷宗查明無訛，並有民事起訴
    狀上之本院收狀戳在卷可稽（本院卷第9頁）。是原告提起
    本件分配表異議之訴合於程序規定，先予敘明。
二、次按訴狀送達後，原告不得將原訴變更或追加他訴。但請求
    之基礎事實同一者、不甚礙被告之防禦及訴訟之終結者，不
    在此限。民事訴訟法第255條第1項第2款、第7款分別定有明
    文。本件原告起訴時聲明原為：系爭強制執行事件於111年5
    月30日所製作之分配表中，被告黃浩倫於次序6所載執行費
    新臺幣（下同）8,524元、次序15所載第二順位抵押權之分
    配金額1,073,999元，應予剔除，不得列入分配（見本院卷
    第9頁）。嗣原告依系爭分配表之內容，變更聲明為：系爭
    強制執行事件，系爭分配表被告黃浩倫於次序6所載執行費8
    ,524元、次序15所載第二順位抵押權之分配金額1,414,111
    元，應予剔除，不得列入分配（本院卷第147頁）。經核原
    告所為訴之變更，請求之基礎事實同一，且不甚礙被告之防
    禦及訴訟終結，與首揭規定相符。被告黃浩倫雖辯稱：原告
    向執行法院聲明異議，僅就系爭分配表分配次序6之執行費8
    ,524元及次序15之1,073,999元聲明異議，繼而提起本件訴
    訟，則系爭分配表次序15被告黃浩倫應受分配金額其中無異
    議之340,112元（即1,414,111元與1,073,999元之差額），
    不在原告異議及起訴之範圍，已不得提起分配表異議之訴，
    亦不得擴張本訴之範圍等情，惟觀之原告向執行法院聲明異
    議，其理由係以被告黃浩倫對於被告鄭弘霖之抵押債權不存
    在（見系爭強制執行卷附原告聲明異議狀）。原告亦以相同
    理由提起本件訴訟。可知原告於聲明異議及向本院起訴時，
    係對於被告黃浩倫之債權全部不同意，僅誤引原分配表所載
    金額；而非僅對於被告黃浩倫所受分配金額其中一部不同意
    而已。從而，應認為原告異議之範圍係包括被告黃浩倫之債
    權全部。是原告所為訴之變更，於法應無不合，應予准許。
三、被告鄭弘霖、黃浩倫經合法通知，未於最後言詞辯論期日到
    場，核無民事訴訟法第386條各款所列情事，爰依原告訴訟
    代理人之聲請，由其一造辯論而為判決。
貳、實體方面
一、原告起訴主張：
　　被告鄭弘霖於92年5月25日向原告申請信用卡使用，尚積欠7
    03,843元及利息，原告已取得執行名義，對於被告鄭弘霖聲
    請強制執行，經本院民事執行處以110年度司執字第15391號
    強制執行事件受理後，併入系爭強制執行事件辦理。系爭強
    制執行事件對於被告鄭弘霖所有基隆市○○區○○段000○號建物
    （權利範圍全部）及坐落基地同段72地號應有部分（權利範
    圍4分之1）（下合稱系爭不動產，上揭拍賣之範圍另包括同
    段493建號即增建部分）強制執行拍定後，製作系爭分配表
    。被告黃浩倫於系爭不動產設定有擔保債權總金額180萬元
    ，登記日期107年11月20日之第二順位最高限額抵押權（下
    稱系爭最高限額抵押權），被告黃浩倫並提出本票、授權書
    、借據、他項權利證明書及抵押權設定契約書，主張對於被
    告鄭弘霖之債權金額180萬元及自107年9月6日起至清償日止
    按年息百分之20計算之利息及按每萬元每日30元之違約金，
    聲明參與分配。惟被告黃浩倫並未提出執行名義，又倘若債
    權為真，何以未向被告鄭弘霖追索？系爭最高限額抵押權係
    於107年11月20日設定，被告所提本票債權發生日期分別為1
    06年11月21日（20萬元）、107年6月30日（12萬元）、107
    年9月6日（150萬元），與系爭最高限額抵押權設定時間相
    距時間甚久，且本票及借據均未約定設定系爭最高限額抵押
    權為擔保。系爭最高限額抵押權設定之擔保債權總金額180
    萬元，與被告前開本票、借據總金額182萬元亦不符合，上
    開債權恐非系爭最高限額抵押債權擔保範圍，系爭最高限額
    抵押權恐係被告黃浩倫為協助被告鄭弘霖脫免其他債權人追
    索而為設定，並非真正。且被告黃浩倫未提出相關金流及證
    據，系爭最高限額抵押權所擔保之債權不存在。為此提起本
    件分配表異議之訴。並聲明：系爭強制執行事件，系爭分配
    表被告黃浩倫於次序6所載執行費8,524元、次序15所載第二
    順位抵押權之分配金額1,414,111元，應予剔除，不得列入
    分配。
二、被告抗辯略以：
  ㈠被告黃浩倫未於最後言詞辯論期日到場，惟據其以前到場及
    提出書狀所為聲明及陳述略以：　　
　⒈被告鄭弘霖因需要資金，多次向伊任職之萬隆當舖借款：
　⑴於106年11月21日借款20萬元。被告鄭弘霖並於同日簽發面額
    20萬元之本票交予被告。考量被告鄭弘霖可能有增貸之需求
    ，而於106年12月12日對於系爭不動產設定擔保債權總金額1
    44萬元之第二順位之最高限額抵押權。
　⑵107年6月30日被告黃浩倫又借款12萬元予被告鄭弘霖，並要
    求被告鄭弘霖簽發同面額本票及借據。
　⑶107年9月4日被告鄭弘霖欲再度借款150萬元，被告黃浩倫與
    被告鄭弘霖乃於107年9月4日將最高限額抵押權增所擔保之
    債權增加至240萬元。被告黃浩倫乃於2日後之107年9月6日
    借款150萬元予被告鄭弘霖。
　⑷嗣被告鄭弘霖表示需要向系爭不動產之第一順位抵押權人有
    限責任第一信用合作社增貸，希望被告黃浩倫塗銷107年9月
    4日設定之240萬元最高限額抵押權，待資金調度完畢再辦理
    抵押權設定，被告黃浩倫考量被告鄭弘霖已於107年9月6日
    簽署授權書授權被告黃浩倫填載本票到期日及利率，乃同意
    先行塗銷。
　⑸107年11月20日被告鄭弘霖依約再度將系爭不動產設定系爭最
    高限額抵押權予被告黃浩倫。當時尚未清償之債務總額為18
    2萬元，因疏失所以擔保債權總金額登記為180萬元。
  ⒉系爭最高限額抵押權所擔保之債權包括債務人對抵押權人現
    在（包括過去所附現在尚未清償）及將來所附債務。並依強
    制執行法第34條規定，被告黃浩倫得提出權利證明文件，聲
    明參與分配，無須提出執行名義證明文件。且實際上被告黃
    浩倫已經取得本院109年度司票字第205號本票裁定及確定證
    明書，並已陳報本院民事執行處。再者，被告間對於被告黃
    浩倫所提出之本票之真正及本票債權存在俱無爭執，本件自
    應由原告就所主張本票債權不存在負舉證責任。縱認應由被
    告就借款債權負舉證責任，被告所提出之借據、本票、授權
    書已足以證明借款之真正。
  ⒊聲明：⑴原告之訴駁回。⑵訴訟費用由原告負擔。
  ㈡被告鄭弘霖經合法通知，未於言詞辯論期日到場，亦未提出
    書狀作何聲明或陳述。 
三、本院之判斷
  ㈠被告鄭弘霖部分：
　　按強制執行法第39條第1項、第41條第1項前段、第3項規定
    ，債權人或債務人對於分配表所載各債權人之債權或分配金
    額有不同意者，應於分配期日1日前，向執行法院提出書狀
    ，聲明異議。異議未終結者，為異議之債權人或債務人，得
    向執行法院對為反對陳述之債權人或債務人提起分配表異議
    之訴。聲明異議人未於分配期日起10日內向執行法院為前2
    項起訴之證明者，視為撤回其異議之聲明；經證明者，該債
    權應受分配之金額，應行提存。可知分配表異議之訴，係在
    解決異議債權人或債務人與反對陳述債權人或債務人彼此間
    ，就該分配表所載債權或分配金額之爭議，至於該分配程序
    中，並未對異議債權人或債務人提出反對陳述者，異議債權
    人或債務人自無對之提起分配表異議之訴之必要。最高法院
    109年度台抗字第975號裁定意旨參照。經查，原告對於系爭
    強制執行事件所製作之系爭分配表提出書狀聲明異議，因異
    議未終結乃以反對陳述之債權人即被告黃浩倫為被告，提起
    本件分配表異議之訴。至於被告鄭弘霖於系爭分配表異議程
    序中，並未為反對陳述，此經本院核閱系爭強制執行事件卷
    宗無誤，是原告自無併列鄭弘霖為被告之必要。原告對於未
    為反對陳述之被告鄭弘霖提起本件分配表異議之訴，於法不
    合，不應准許。
　㈡被告黃浩倫部分：　
　⒈原告主張其與被告黃浩倫均為系爭強制執行事件聲明參與分
    配之債權人。系爭強制執行事件對於被告鄭弘霖所有之系爭
    不動產強制執行拍定後，製作系爭分配表。被告黃浩倫於系
    爭不動產設定有系爭最高限額抵押權，被告黃浩倫於系爭強
    制執行事件，於110年10月25日提出他項權利證明書、土地
    、建築改良物抵押權設定契約書、發票日106年11月20日，
    面額20萬元之本票（下稱系爭20萬元本票）、發票日107年6
    月30日，面額12萬元之本票（下稱系爭12萬元本票）、記載
    日期為107年6月30日之借據（下稱系爭12萬元借據）、
　　發票日107年9月6日，面額150萬元本票及記載日期為107年9
    月6日之授權書（下稱系爭150萬元本票及授權書），就債權
    金額180萬元及自107年9月6日起至清償日止按年息百分之20
    計算之利息及按每萬元每日30元之違約金，聲明參與分配。
    被告黃浩倫復於111年8月3日向本院民事執行處陳報提出系
    爭本票裁定及裁定確定證明書。上開事實，有基隆市地政事
    務所111年7月29日基地所資字第1110103787號函檢附系爭最
    高限額抵押權設定登記資料在卷可稽，且經本院調取系爭強
    制執行事件卷宗核閱無誤，堪信為真。
　⒉按強制執行事件之債權人以他債權人聲明參與分配之債權不
    存在為異議權之理由，依強制執行法第41條規定提起分配表
    異議之訴，本質上含有消極確認債權不存在訴訟之性質，須
    於確認該有爭議之債權不存在後，始得為剔除該債權於分配
    表外之形成判決，依舉證責任分配法則，應由主張該債權存
    在之被告負舉證之責（最高法院109年度台上字第212號判決
    意旨參照）。次按第三人主張表意人與相對人通謀而為虛偽
    意思表示者，該第三人應就其所主張有利於己之此項積極事
    實負舉證之責（最高法院100年度台上字第415號民事判決意
    旨參照）。又按當事人主張有利於己之事實者，就其事實有
    舉證之責任。但法律別有規定，或依其情形顯失公平者，不
    在此限。民事訴訟法第277條定有明文。
　⒊經查，原告主張被告黃浩倫與被告鄭弘霖間設定系爭最高限
    額抵押權係為脫免他債權人強制執行而虛偽設定等情，參以
    首開說明，即應由原告就所主張被告間通謀虛偽設定系爭最
    高限額抵押權一事，舉證以實其說，惟原告並未提出確切證
    據以資證明，此項主張已難採認。
　⒋原告雖主張系爭最高限額抵押權所擔保之債權不存在等情，
    惟查，被告黃浩倫就其與被告鄭弘霖間債權存在一事，已提
    出系爭20萬元本票、系爭12萬元本票、系爭12萬元借據、系
    爭150萬元本票及授權書，復於111年8月3日向本院民事執行
    處陳報提出系爭本票裁定及裁定確定證明書，業如前述。據
    此可知，被告黃浩倫為系爭20萬元本票、系爭12萬元本票、
    系爭150萬元本票之執票人，被告黃浩倫對於被告鄭弘霖確
    有票據債權（下稱系爭票據債權）存在，已可認定。參以系
    爭最高限額抵押權登記之「擔保債權種類及範圍」為「本筆
    抵押物擔保範圍包括債務人對抵押權人現在（包括過去所負
    現在尚未清償）及將來在本抵押權設定契約書所定最高限額
    內所負之債務包括借款、票據、本票、轉讓保證債務。」（
    本院卷第68頁），則系爭票據債權即屬系爭最高限額抵押權
    所擔保之債權範圍。
　⒌原告雖爭執被告間無借款交付之事實，並主張被告黃浩倫並
    未提出關於交付借款之證明。惟查，依被告黃浩倫之主張，
    被告鄭弘霖係向「萬隆當鋪」借款，被告黃浩倫僅任職於該
    當鋪。則被告黃浩倫與被告鄭弘霖，是否為系爭本票之直接
    前後手，即非無疑。參以票據法第13條規定，被告鄭弘霖能
    否以上揭本票之原因關係債權對抗被告黃浩倫，已有疑義。
　⒍縱認被告間為上揭本票之直接前後手，惟參以被告黃浩倫就
    所主張之借款債權，既已提出系爭20萬元本票、系爭12萬元
    本票、系爭12萬元借據、系爭150萬元本票及授權書為證，
    且被告黃浩倫所稱，被告鄭弘霖於106年11月21日借款20萬
    元，而於106年12月12日對於系爭不動產設定擔保債權總金
    額144萬元之第二順位之最高限額抵押權。嗣於107年9月4日
    被告鄭弘霖欲再度借款150萬元，被告黃浩倫與鄭弘霖乃於1
    07年9月4日將最高限額抵押權所擔保之債權增加至240萬元
    ，嗣應被告鄭弘霖之請求而塗銷，被告鄭弘霖復又依約設定
    系爭最高限額抵押權予被告黃浩倫等情，其所述設定抵押權
    之情形，與系爭不動產設定抵押權予被告黃浩倫之情形（見
    基隆市地政事務所111年7月29日基地所資字第1110103787號
    函檢附之設定登記資料，見本院卷第49至70頁），大致符合
    。原告雖主張：被告黃浩倫未能提出關於交付借款之證明等
    情。惟參以原告係以他債權人之地位，以分配表異議之訴對
    於被告間之法律關係加以爭執，實際上係爭執他人間之法律
    關係。反之，本件被告間之票據及借款債權，於被告間並無
    爭執。衡酌原告主張被告間實際上並無借貸關係，卻由被告
    鄭弘霖簽立本票、借據及設定系爭最高限額抵押權予被告黃
    浩倫，系爭最高限額抵押權恐係為脫免其他債權人追索。此
    實與主張通謀虛偽意思表示無異。而被告黃浩倫對於所主張
    之事實又已提出上揭證據以供證明。則參諸前揭關於通謀虛
    偽意思表示舉證責任之說明，及參酌民事訴訟法第277條但
    書之規定，即應改由原告就所主張系爭最高限額抵押權所擔
    保債權不存在一事，負舉證之責，始為合理，否則即有礙於
    法律關係之安定性。惟觀之原告上揭主張，暨原告主張被告
    鄭弘霖已對於被告黃浩倫清償完畢等情，無非僅屬主張、推
    論及臆測，難認已提出確切證據證明。從而，原告主張系爭
    最高限額抵押權所擔保之債權不存在，即難採認。
四、綜上所述，原告提起本件分配表異議之訴，請求剔除系爭分
    配表其中次序3、次序15之分配金額，為無理由，應予駁回
    。
五、本件事證已臻明確，兩造其餘攻擊防禦方法及所提證據核與
    判決之結果不生影響，爰不一一論駁，其餘調查證據之聲請
    亦核無必要，併此敘明。
參、據上論結，本件原告之訴為無理由，依民事訴訟法第78條，
    判決如主文。
中　　華　　民　　國　　111 　年　　11　　月　　30　　日
                  民事庭  法  官  高偉文
以上正本係照原本作成。
對於本件判決如有不服，應於收受送達後20日內向本院提出上訴
書狀，敘述上訴之理由，上訴於臺灣高等法院，並按他造當事人
之人數附具繕本。如委任律師提起上訴者，應一併繳納上訴審裁
判費。
中　　華　　民　　國　　111 　年　　11　　月　　30　　日
                          書記官 王靜敏